最高法院刑事判決　　　　　　九十四年度台上字第二八六六號
　　上　訴　人　甲○○
　　　　　　　　乙○○
上列上訴人等因違反公職人員選舉罷免法案件，不服台灣高等法
院高雄分院中華民國九十三年六月二十三日第二審更審判決（九
十三年度選上更(一)字第五號，起訴案號：台灣澎湖地方法院檢察
署九十一年度選偵字第一０號、九十一年度偵字第一七二、一八
二、二二二、二三八號），提起上訴，本院判決如下：
    主  文
原判決關於甲○○、乙○○部分撤銷，發回台灣高等法院高雄分
院。
    理  由
本件原判決認定上訴人甲○○係澎湖縣望安鄉第十三屆鄉長，為
預定於民國九十一年一月二十六日舉行公開投票之澎湖縣望安鄉
第十四屆望安鄉鄉長選舉候選人，為擊敗另一參選人許龍富以求
連任，與受僱於鄉公所擔任臨時人員即上訴人乙○○共同基於妨
害投票之犯意聯絡，以虛報遷出、遷入戶籍而取得投票權之方式
，由甲○○推由乙○○取得非屬望安鄉居民，且無實際遷徙住居
所之意，均為甲○○之親戚，而各別與甲○○、乙○○有共同妨
害投票犯意聯絡已判刑確定之許利雄、許陳阿珠、呂小萍、呂彩
美、呂小蘭、胡東河、許靜嫻、許陳春玉、許美香、許明仁、許
素美、許義富、許明揚、林玉華、許振興、許秋萍、許淑君、許
德忠、陳慶昌等十九人之國民身分證、印章、戶口名簿等辦理戶
籍遷移所需之證件後，由乙○○負責擔任向望安鄉戶政事務所辦
理呂小萍等十九人戶籍遷出遷入登記之受委託人，於九十年八月
二十八日，向望安鄉戶政事務所虛報遷出原地址，改遷入望安鄉
東安村三鄰四十八號甲○○舊宅，但許利雄、許陳阿珠及呂小萍
、呂彩美、呂小蘭、胡東河、許靜嫻、許美香、許明仁、許素美
、許義富、許明揚、林玉華、許振興、許秋萍、許淑君、許德忠
、陳慶昌等十九人嗣均未實際至該遷入之地址居住，俟取得投票
權後，始於選舉當日分別前往望安鄉各投、開票所投票，以上開
俗稱「幽靈人口」之非法方法，使投票發生不正確之結果（其虛
報戶籍之受委託人、委託人、遷入日期、身分證統一編號及遷出
遷入地址詳如原判決附表一所示）等情，因而撤銷第一審關於上
訴人甲○○、乙○○部分之判決，改判仍論處其二人共同以非法
之方法，使投票發生不正確之結果罪刑，固非無見。
惟查：(一)、審判期日之訴訟程序，專以審判筆錄為證；卷宗內之
筆錄及其他文書可為證據者，審判長應向當事人、代理人、辯護
人或輔佐人宣讀或告以要旨，刑事訴訟法第四十七條、第一百六
十五條第一項規定甚明。足見事實審法院，以直接審理為原則，
必需踐行法定調查程序，已顯出於審判庭之證據資料，始得採為
判決之基礎，從而採為判決基礎之證據，是否已踐行上開調查程
序，自以審判筆錄之記載為其準據。原判決理由一之(一)說明採陳
慶昌於第一審偵、審中之供述為上訴人等論罪之基礎，然查原審
審判筆錄，並無審判長於審判期日，將陳慶昌於檢察官偵查及第
一審審理時之供述筆錄，向當事人宣讀或告以要旨，使顯現於審
判庭而依法調查之相關記載，即辯論終結，逕行採為判決之基礎
，其所踐行之訴訟程序難謂適法，並有應於審判期日調查之證據
未予調查之違誤。(二)、有罪判決書所認定之事實，為判斷其適用
法令當否之準據，法院應將依職權認定與論罪科刑有關之事實，
翔實記載，然後逐一說明其憑以認定之證據及理由，並使事實認
定與理由說明，互相適合，方為合法。倘若事實認定與理由說明
，不相一致，或事實或理由欄內之記載，前後齟齬，按諸刑事訴
訟法第三百七十九條第十四款後段規定，均屬判決理由矛盾之當
然違背法令。原判決事實一認定上訴人甲○○與乙○○共同基於
妨害投票之犯意聯絡，以虛報遷出、遷入戶籍而取得投票權之方
式，由甲○○推由乙○○取得如原判決附表一所示，非屬望安鄉
居民，且無實際遷徙住居所之意，而各別與甲○○、乙○○有共
同妨害投票犯意聯絡之許利雄、呂小萍等十九人之國民身分證、
印章、戶口名簿等辦理戶籍遷移所需之證件後，由乙○○向望安
鄉戶政事務所虛報遷出原地址，改遷入望安鄉東安村……等情。
然對於許利雄、呂小萍等十九人，如何分別與甲○○、乙○○為
犯意之聯絡？甲○○如何推由乙○○取得前開十九人之國民身分
證、印章等證件，為犯罪行為之分擔？未為明確之認定記載，自
不足為適用法律，論甲○○、乙○○與該十九人均為共同正犯之
依據，已有可議；且原判決前開認定與其理由貳、一之(二)謂甲○
○分別與呂小萍等十九人有縱向犯意聯絡與行為分擔；甲○○與
乙○○亦有縱向之犯意聯絡及行為分擔，惟乙○○並不認識呂小
萍等人，而無積極證據證明乙○○與呂小萍等有橫向之犯意聯絡
或行為分擔……云云，而以之為認彼等間有犯意聯絡及行為分擔
依據之理由說明，有不相適合之矛盾。(三)、科刑判決所認定之事
實，與所採用之證據不相適合者，即屬證據上之理由矛盾。原判
決認定其附表一所載澎湖縣望安鄉東安村三鄰望安四十八號之十
九人幽靈人口，均係於九十年八月二十八日遷入，然其中陳慶昌
部分，核與原判決採為該項認定依據之卷附澎湖縣望安鄉戶政事
務所函送之遷入戶籍登記申請書，記載陳慶昌申請遷入之日期為
九十年九月十一日（台灣澎湖地方法院檢察署九十年他字第九九
號卷第二宗第一九六頁）之資料不符，亦有證據上理由矛盾之違
誤。甲○○、乙○○上訴意旨指摘原判決關於其二人部分不當，
尚非全無理由，應認仍有撤銷發回更審之原因。
據上論結，應依刑事訴訟法第三百九十七條、第四百零一條，判
決如主文。
中　　華　　民　　國　九十四　年　　六　　月　  二    日
                      最高法院刑事第十庭
                          審判長法官  陳　正　庸
                                法官  賴　忠　星
                                法官  王　居　財
                                法官  林　開　任
                                法官  林　立　華
      本件正本證明與原本無異
                                      書  記  官
中　　華　　民　　國　九十四　年　　六　　月　　十　　日
                                                      Ｃ
